【裁判字號】    90,台上,1845
【裁判日期】    901019
【裁判案由】    履行契約
【裁判全文】
最高法院民事判決                                九十年度台上字第一八四五號
    上  訴  人  乙○○
    被 上訴 人  黑星科技股份有限公司
    法定代理人  李簡腰
    被 上訴 人  甲○○
右當事人間請求履行契約事件，上訴人對於中華民國八十八年七月二十七日台灣高等
法院第二審判決（八十六年度重上字第三五八號），提起上訴，本院判決如左：
    主  文
原判決廢棄，發回台灣高等法院。
    理  由
本件上訴人主張：被上訴人黑星科技股份有限公司（下稱黑星公司）於民國八十二年
七月一日由其前法定代理人李芳華代表該公司與伊簽定合作契約書，約定以黑星公司
名義參與高雄小港機場航空站燈箱廣告業務之投標，關於押標金、管銷費用、業務人
員之銷售佣金及所有設備費用，由伊負責提供，收益全部亦歸伊所有。至於業務則由
被上訴人甲○○及擔任黑星公司協理之謝少萍共同負責經營，並由彼等製作營收報表
交予伊。惟至八十五年三月間，伊經負責現場之人員告知，方知高雄小港機場之燈箱
廣告看版出租情形甚為良好，遠超過黑星公司交予伊對帳之營收報表，嗣經搜證得知
自八十二年間起迄八十五年三月間止，甲○○利用其代為處理出租上開燈箱機會，共
侵占燈箱收入新台幣（下同）七千五百七十二萬元等情，爰依契約及侵權行為之法律
關係，求為命被上訴人連帶給付二千萬元及加付自起訴狀繕本送達翌日起算法定遲延
利息之判決。
被上訴人則以：系爭合作契約書係被上訴人黑星公司前董事長李芳華於離職後虛偽簽
立，上訴人並未曾支付押標金，亦未提供燈箱設備費用。況該合作契約書迄未經被上
訴人甲○○簽署，對之亦無拘束力等語，資為抗辯。
原審維持第一審所為上訴人敗訴判決，駁回其上訴，係以：被上訴人黑星公司已於八
十二年六月二十九日標得高雄小港機場燈箱廣告承攬契約，為兩造所不爭，且有合約
書可證，惟依系爭合作契約書之記載，黑星公司卻於同年七月一日為防止博菲遜公司
搶標而與上訴人訂立該合作契約書，已滋疑義。況系爭合作契約書倘為真實，依該合
作契約書第六條之約定，負責業務之被上訴人甲○○及黑星公司之協理謝少萍理應到
場接洽，始知各應如何處理業務，且上訴人亦應向甲○○、謝少萍索取業務報表，然
上訴人於刑事訴訟程序及原審中自承訂約時，彼等並不在場，其係與黑星公司前董事
長李芳華接洽業務、結帳，月報表亦係李芳華所交付等語，且諸多廣告業務何以由訴
外人李世南招攬，而非全由甲○○等二人經營。依合作契約書第二條之約定，上訴人
應提供押標金、並以甲方名義向銀行辦理履約保證書保證，惟押標金係黑星公司股東
李瑞琴開立台支票據予以支付，並非上訴人所提供，且履約保證金之差額一百萬元統
一收據及國庫專戶存款收款書，其繳款名義人為黑星公司，嗣由黑星公司以自身之保
證票抵押於銀行換取履約保證金保證書，再以之代替履約保證金，是黑星公司繳付履
約保證金之資金亦來自該公司。而上訴人所提李芳華開立之收據，並未表明係以黑星
公司之名義收取，且上訴人亦未證明李芳華收取各該款項後，曾入帳於黑星公司或李
瑞琴之帳戶內，何能證明高雄小港機場燈箱廣告投標之押標金及履約保證金資金，係
上訴人所提供？至黑星公司資產負債表上之現金僅數千元，則因記載範圍及詳略方式
不同，並參以該公司銀行存款金額，尚難以該資產負債表謂黑星公司當時已無資金可
供運用，或未支付該項費用。依系爭合作契約書第四條之約定，有關框架等各項設備
投資資金及應付機場之租金，全部由上訴人負擔，而由被上訴人提出之估價單、支付
憑單、統一發票、明細表、國庫專戶存款書及銀行存款卡支票等件以觀，燈箱廣告之
設備費用及租金，則為黑星公司所支付。依系爭合作契約書第五條、第七條之約定，
上訴人應負擔營運管理費用及員工之業務獎金，並提供憑證予黑星公司報稅，但上訴
人所舉證據並不能證明其依約支付營運管理費用及員工之業務獎金，且於刑事訴訟程
序中法官詢及有無憑證時，默不作答，甚至由李芳華負責保證提供有效的進項憑證。
準此，上訴人未曾踐履系爭合作契約書任何一項約定，殊難認有合作之事實。又上訴
人果有與黑星公司訂定該合作契約書，則其於黑星公司臨時股東會上，目賭李芳華等
人盡皆將己身權利釐定明確情況下，何以未將影響深遠之系爭合作契約書提出，以資
保障自身之權益呢？黑星公司依該合作契約書每月僅可收取營運管理費用四十二萬元
，李芳華憑何每月向黑星公司收取七十五萬元之權利金，此亦可證明李芳華於八十五
年一月前後，主觀上尚認高雄小港機場燈箱廣告為黑星公司自行標得之業務。再者，
系爭合作契約書上黑星公司印文固為真正，然被上訴人抗辯由李芳華保管印章，依其
所提律師函、存證信函及自立早報之剪報，尚非無稽，且黑星公司於八十二年六月二
十九日業已標得高雄小港機場燈箱廣告，上訴人於同年七月一日簽立系爭合作契約書
後，如有繳付投資款，應係正式投資款，然李芳華於八十二年八月六日、同年九月二
十三日、同年十月十五日出具之收據，卻均記載「預收款」，是有無於八十二年七月
一日簽立系爭合作契約書，殊值疑義。綜上所述，被上訴人辯稱：系爭合作契約書係
李芳華於卸任黑星公司董事長職務後，藉機虛偽簽立等語，洵屬可採。刑事判決未斟
酌及此，就李芳華、上訴人被訴偽造文書罪嫌部分為有利於李芳華等人之認定，原審
自不受其拘束。系爭合作契約既係李芳華於卸任黑星公司董事長職務後虛偽訂立，則
被上訴人即不受其拘束，上訴人無論依契約關係或侵權行為法則，請求被上訴人連帶
給付二千萬元及其法定遲延利息，均屬無據，不應准許等詞，為其判斷之基礎。
惟查，原審認定被上訴人黑星公司標得高雄國際機場燈箱廣告，倘係上訴人以該公司
名義為之，則為顯示參與投標及簽約者為黑星公司，投標之押標金以及得標後之履約
保證金、租金等，衡情自應以該公司之名義繳納，故能否以上開款項係由黑星公司名
義繳納，即認為該公司之資金所支付，已非無疑。況被上訴人於第一審程序中抗辯：
除將押標金三十五萬元暫時充作履約保證金外，其餘履約保證金（一百萬元）係由台
灣中小企業銀行新莊分行出具履約保證書等語（見一審卷八○頁），似謂一百萬元履
約保證金自始即以銀行保證書抵交，並非以現金繳納，而由交通部民用航空局高雄國
際航空站函所載內容以觀，上開一百萬元履約保證金係先繳足，嗣再以銀行履約保證
書代替（見原審二卷一七八、一七九頁），則該一百萬元履約保證金是否為黑星公司
繳納，亦非無疑。且依上訴人主張為被上訴人甲○○親書之費用計算表，其計算標準
與系爭合作契約書第五條約定之營業管理費用，大致相符（見原審一卷一一三頁、一
審卷九頁）。準此，上訴人以黑星公司之現金收支明細表、資產負債表未列押標金、
履約保證金、燈箱框架費用、租金、獎金及傭金之支出，主張系爭合作契約書之約定
確有履行，是否全不足採，即有推求之必要。又系爭合作契約之進行及業務收益之會
算，上訴人於原審主張均委託黑星公司前董事長李芳華代為並收付款項，嗣再與其會
算（見原審一卷一四二頁正面），倘屬可採，則上訴人謂其與李芳華接洽業務、結帳
，月報表亦係李芳華所交付，李芳華並於股權轉讓後點交時，同意負責保證提供有效
之進項憑證，衡情亦難作為上訴人未履行系爭合作契約書有關約定之依據。且上訴人
於原審亦舉黑星公司每月營運之月報表及損益表，主張該公司之月報表將高雄國際機
場燈箱營收單獨列報，並不列入該公司之損益表，用以證明與系爭合作契約書第六條
約定相符（見原審一卷三五頁正面、一一八、一一九、一二一、一二二頁）。乃原審
就上開各項未詳予調查審認澄清，即以上訴人未曾履行系爭合作契約書任何一項約定
，認定該合作契約書為李芳華虛偽簽立，不免速斷。次查，上訴人委託李芳華代其與
黑星公司結帳並收付款項，嗣李芳華再與其會算之主張，果屬真實，而原審又認定於
八十五年一月十二日黑星公司召開臨時股東會之前後所立之股權轉讓書載明高雄國際
機場燈箱廣告自八十四年十一月至八十五年八月三十日止每月給付李芳華七十五萬元
，並由甲○○、黑星公司共同簽發本票數紙以供償兌（見原審一卷七三頁、七六至七
八頁），則上訴人於原審主張黑星公司上開臨時股東會紀錄所以未將系爭合作契約書
事宜列入，係因其高雄國際機場燈箱廣告業務收益之權益，因前述而可獲確保，以及
甲○○認此業務與黑星公司無關，堅持不列入股東會議紀錄所致等語，似難認為不可
採。又依系爭合作契約書第五條之約定，高雄國際機場燈箱廣告業務收益既全歸上訴
人所有（見一審卷九頁），且上訴人果係委託李芳華代其與黑星公司結帳並收付款項
，則被上訴人上開每月給付七十五萬元予李芳華，亦難認與常情有違。乃原審未審酌
上訴人前揭主張，併以黑星公司臨時股東會議紀錄未記載有關系爭合作契約書事宜，
該公司依該合作契約書之約定僅能收取四十二萬元營運管理費用，李芳華卻可每月向
黑星公司收取七十五萬元權利金為由，認定系爭合作契約書係李芳華虛偽簽立，亦嫌
速斷。末查，上訴人於原審主張系爭合作契約書係於得標後始簽訂，而於簽約時，將
得標前之協議原由即防止訴外人博菲遜公司搶標，予以載明等語（見原審一卷三三頁
），惟原審就此未於判決理由項下說明其取捨意見，逕以系爭合作契約書記載簽約之
原由與事實不符，而認該合作契約書之簽訂堪疑，並有判決不備理由之違誤。綜上所
述，上訴論旨，指摘原判決不當，求予廢棄，非無理由。
據上論結，本件上訴為有理由。依民事訴訟法第四百七十七條第一項、第四百七十八
條第一項，判決如主文。
中      華      民      國     九十     年      十      月     十九     日
                              最高法院民事第一庭
                                  審判長法官  李  錦  豐
                                        法官  楊  鼎  章
                                        法官  吳  麗  女
                                        法官  謝  正  勝
                                        法官  陳  淑  敏
      右正本證明與原本無異
                                              書  記  官
中      華      民      國     九十     年     十一     月     十三     日


司法院資訊處製作；財團法人民間司法改革基金會備份。
